ACORDAO-COMPLETO-2417967

ACÓRDÃO 8446/2020 ATA 27/2020 - SEGUNDA CÂMARA

VISTOS, relatados e discutidos estes Embargos de Declaração opostos pelo Sr. Rubens Germano Costa, ex-prefeito do Município de Picuí/PB, contra o Acórdão 3528/2020-TCU-Segunda Câmara;
ACORDAM os Ministros do Tribunal de Contas da União, reunidos em Sessão da Segunda Câmara, com fulcro nos artigos 32, inciso II, e 34 da Lei 8.443/1992 c/c art. 287 do Regimento Interno do TCU e diante das razões expostas pelo Relator, em:
9.1. conhecer dos Embargos de Declaração para, no mérito, rejeitá-los;
9.2. dar ciência desta deliberação ao recorrente.

Embargos de Declaração interpostos pelo Sr. Rubens Germano Costa (peça 109), contra o Acórdão 3.528/2020-TCU-2ª Câmara

Segunda Câmara

Município de Picuí - PB.

3. Interessados/Responsáveis/Recorrentes:
3.1. Interessado: Ministério do Turismo (vinculador) (05.457.283/0001-19).
3.2. Responsáveis: Gm2 - Eventos Artísticos e Serviços Gráficos e de Construção Ltda. - ME (08.789.666/0001-82); Rubens Germano Costa (XXX.428.104-XX).
3.3. Recorrente: Rubens Germano Costa (XXX.428.104-XX).

13.1. Ministros presentes: Ana Arraes (Presidente), Augusto Nardes, Aroldo Cedraz (Relator) e Raimundo Carreiro.
13.2. Ministros-Substitutos presentes: Marcos Bemquerer Costa e André Luís de Carvalho.

RUBENS GERMANO COSTA

AROLDO CEDRAZ

Ministro Aroldo Cedraz.

Trata-se de Embargos de Declaração interpostos pelo Sr. Rubens Germano Costa (peça 109) , contra o Acórdão 3528/2020-TCU-Segunda Câmara, transcrito a seguir:
I - BREVE RESUMO DOS FATOS ALEGADOS
	Através desta presente tomada de contas especial, o Tribunal de Contas da União aponta supostas irregularidades na prestação de contas do Convênio SIAFI 700286 realizados pela Prefeitura Municipal de Picuí e o Ministério do Turismo, visando a apresentação do Festival da Carne de Sol de 2008.
	No tocante à execução da Meta 1 (apresentação das bandas no evento) , decidiu a Colenda Corte que há a "existência de elementos nos autos que demonstraram a efetiva apresentação de todos os artistas previstos no plano de trabalho (contratados junto à GM2) , bem como o correspondente liame com a execução financeira dos recursos do convênio".
	Estes são os fundamentos que originam a presente Tomada de Contas Especial, que será devidamente esclarecida através da presente defesa.
	Contudo, restou como aspecto debatido a Meta 2, precisamente, a comprovação da divulgação do evento em rádio AM/FM e TV, afirmando: 
"21. Ocorre que o conjunto probatório de documentos apresentado nos autos é insuficiente para comprovar a execução do serviço, pois ausente cópia dos anúncios de rádio e televisão e da cobertura jornalística televisiva, bem como não consta o comprovante de veiculação dos anúncios, como determinou a cláusula 12ª, parágrafo segundo, letra 'j', do termo de convênio (peça 2, p. 65) e os itens 8 a 11 das ressalvas técnicas do Parecer técnico do MTur 338/2010 (peça 2, p. 209- 211) ."
	Desta forma, com a finalidade de esclarecer fato obscuro e contraditório acerca do tema 2, interpõe-se o presente embargo de declaração.
II - DO CABIMENTO DOS EMBARGOS DE DECLARAÇÃO
	Conforme dispõe o artigo 287 do Regimento Interno do Tribunal de Contas da União, acerca dos aclaratórios:
"Art. 287. Cabem embargos de declaração quando houver obscuridade, omissão ou contradição em acórdão do Tribunal. § 1º Os embargos de declaração poderão ser opostos por escrito pela parte ou pelo Ministério Público junto ao Tribunal, dentro do prazo de dez dias, contados na forma prevista no art. 183, com indicação do ponto obscuro, contraditório ou omisso.
 (...) "
	Desta forma, resta preenchido o requisito temporal para recebimento do presente embargo de declaração, restando comprovado a sua necessidade no tópico a seguir.
III - DOS EMBARGOS DE DECLARAÇÃO - DA OBSCURIDADE E CONTRADIÇÃO NO ACÓRDÃO
	Douto Ministro, o presente embargo de declaração não se refere a supostas omissões no acórdão. Percebe-se que este debruçou-se sobre os fatos interpostos, razão pela qual, não há que se questionar qualquer omissão nos argumentos postos.
	A situação trazida no presente recurso refere-se obscuridade e contradição existente na decisão que demanda o manejo recursal e a necessária manifestação desta Corte de Contas. Decidiu o colendo Tribunal de Contas da União:
"41. A alegada competência exclusiva do Tribunal de Contas do Estado da Paraíba para a análise das despesas com a divulgação do evento não merece prosperar, porque não há vinculação entre tais despesas e a contrapartida municipal alocada ao convênio. Não há distinção entre os valores municipais e federais depositados na conta do convênio. Feito o aporte, não há como identificá-los separadamente. Para todos os efeitos, considera-se a proporcionalidade do aporte federal de R$ 200.000,00 (84,85%) e do municipal de R$ 35.700,00 (15,15%) , como determina o parágrafo quarto da cláusula quinta do termo de convênio (peça 2, p. 51) .
42. Por tal motivo, o valor glosado de R$ 30.292,74 correspondeu ao aporte federal para a divulgação do evento, ou seja, 84,85% dos R$ 35.700,00." G.N.
	Neste norte, percebe-se o erro material a atrair o presente embargo de declaração, pois, claramente, o valor glosado não corresponde ao aporte federal, mas totalmente à contrapartida municipal, conforme descrito na decisão acima. Ainda, ocorre contradição quando o julgado apresenta proposições inconciliáveis, tornando incerto o provimento ofertado pelo órgão.
	Vejamos pela peça 2 que claramente o valor de R$ 35.700,00 transitou no dia 30/01/2009, enquanto que o repasse da União no valor de R$ 200.000,00 foi feito para a referida conta no dia 26/02/2009. Ou seja, os valores foram em dias distintos, sendo possível sua distinção do que vem a ser recurso federal ou contrapartida.
	Douto ministro, a presunção tomada de que não tinha como distinguir de onde veio o valor referido contradiz claramente as peças referidas. Ademais, consta no plano de trabalho que o valor da contrapartida seria de R$ 35.700,00 e o valor da mídia corresponderia ao mesmo valor. Não se pode desprezar a "excepcional coincidência" entre o valor da contrapartida municipal (R$ 35.700,00) ser exatamente o valor para divulgação do evento (os mesmos R$ 35.700,00) , senão vejamos:
	Desta forma, resta claro que o valor da contrapartida municipal é exatamente o valor utilizado para a mídia que o Tribunal de Contas, em análise, entendeu não restar devidamente comprovado. Essa contradição e obscuridade geram a desvinculação do processo da presente corte, pois não compete ao Tribunal de Contas da União julgar recursos municipais.
"Art. 71. O controle externo, a cargo do Congresso Nacional, será exercido com o auxílio do Tribunal de Contas da União, ao qual compete: (...) VI - fiscalizar a aplicação de quaisquer recursos repassados pela União mediante convênio, acordo, ajuste ou outros instrumentos congêneres, a Estado, ao Distrito Federal ou a Município;" 
	O Regimento Interno do Tribunal de Contas da União, no §1º, do art. 254, aduz:
"Art. 254. A fiscalização da aplicação de quaisquer recursos repassados pela União às autarquias, fundações instituídas e mantidas pelo poder público e demais órgãos e entidades da administração pública federal mediante convênio, acordo, ajuste ou outros instrumentos congêneres, a estado, ao Distrito Federal, a município e a qualquer outra pessoa, física ou jurídica, pública ou privada, será feita pelo Tribunal por meio de levantamentos, auditorias, inspeções, acompanhamentos ou monitoramentos, bem como por ocasião do exame dos processos de tomadas ou prestações de contas da unidade ou entidade transferidora dos recursos. 
§ 1º. Para o cumprimento do disposto neste artigo deverão ser verificados, entre outros aspectos, o atingimento dos objetivos acordados, a correção da aplicação dos recursos, a observância às normas legais e regulamentares pertinentes e às cláusulas pactuadas." 
	Pois bem, o valor do Convênio repassado pelo Ministério do Turismo fora no valor de R$ 200.000,00 (duzentos mil reais) , destinados à contratação das bandas, conforme o plano de Trabalho.
	O valor restante, correspondente a R$ 35.700,00 foram destinados à divulgação do evento, fora de responsabilidade exclusiva do órgão convenente, como contrapartida ao Convênio, ou seja, destinado por recursos próprios, não competindo a esta ínclita Corte de Contas julgar os recursos oriundos da Prefeitura Municipal de Picuí que não foram repassados pelo Ministério do Turismo.
3.1. DA MÍDIA TELEVISIVA
	A empresa TV Correio encaminhou, em anexo, comprovante de exibição encaminhada pela respectiva empresa, onde resta devidamente comprovado o serviço de mídia televisiva. 
	Nestes termos, foram 80 inserções, comprovando efetivamente que o item em questão está devidamente cumprido, como atestado pela empresa TV CORREIO, filiada à Rede Record na Paraíba, ao enviar o comprovante de exibição solicitado pela Prefeitura Municipal de Picuí. 
	Assim, a ausência de assinatura em documento ocorre por ter sido o documento emitido eletronicamente, não podendo ser desconsiderado tal fato. Desta forma, percebe-se que os documentos emitidos eletronicamente não possuem assinatura física, de forma a restar contraditório e obscuro o presente julgado.
IV - DOS PEDIDOS
Ante o exposto, requer-se nesta defesa preliminar:
a) O provimento do presente embargo de declaração para declarar a nulidade do acórdão e encaminhar os autos para o Tribunal de Contas do Estado, em virtude de sua competência exclusiva para julgar recursos municipais;
Termos em que pede e espera deferimento,"
É o Relatório.

8.1. José Alberto Rodrigues Teixeira (16.163/OAB-DF) e outros, representando Rubens Germano Costa.

Procuradora-Geral Cristina Machado da Costa e Silva.

TOMADA DE CONTAS ESPECIAL. MINISTÉRIO DO TURISMO. CONVÊNIO. EVENTO ARTÍSTICO. NÃO COMPROVAÇÃO DA REGULAR APLICAÇÃO DOS RECURSOS FEDERAIS NA DIVULGAÇÃO DO EVENTO. EXECUÇÃO FÍSICA E NEXO FINANCEIRO NÃO DEMONSTRADOS. CONTAS IRREGULARES. DÉBITO PARCIAL. MULTA. RECURSO DE RECONSIDERAÇÃO. DOCUMENTOS INSUFICIENTES PARA COMPROVAR A REGULARIDADE DA EXECUÇÃO FÍSICO-FINANCEIRA DA DIVULGAÇÃO DO EVENTO EM RÁDIO E TELEVISÃO. DÉBITO MANTIDO. DECISÃO DO TRIBUNAL DE CONTAS DO ESTADO DA PARAÍBA NÃO AFETA OU VINCULA O JULGAMENTO DO TCU. CONHECIMENTO. NÃO PROVIMENTO. EMBARGOS DE DECLARAÇÃO. CONHECIMENTO. REDISCUSSÃO DO MÉRITO. REJEIÇÃO.

TOMADA DE CONTAS ESPECIAL (TCE)

Secretaria de Recursos (Serur); Secretaria de Controle Externo de Tomada de Contas Especial (SecexTCE).

Trago à apreciação do Colegiado os Embargos de Declaração interpostos (peça 109) pelo ex-prefeito, o Sr. Rubens Germano da Costa, contra o Acórdão 3528/2020-TCU-Segunda Câmara que, no mérito, rejeitou o Recurso de Reconsideração contra o Acórdão 9718/2017-TCU-Segunda Câmara, Rel. Min. José Múcio, de 17/11/2017, que julgou suas contas irregulares, condenou-o em débito no montante de R$ 30.292,17 e aplicou-lhe a multa no valor de R$ 10.000,00.
2.	Constato que o interessado, legitimado no processo, foi notificado da deliberação recorrida na data de 28/4/2020 (peça 120) , e que os embargos declaratórios foram interpostos pela primeira vez, no dia 26/5/2020 (peça 122) . Considerando que os prazos processuais, devido à pandemia causada pelo vírus COVID-19, foram suspensos por meio das Portarias TCU 61/2020 e 71/2020 até o dia 20/5/2020, o presente recurso encontra-se dentro do prazo de dez dias, conforme previsto no art. 34, §1º, da Lei 8.443/92. Satisfeitos os requisitos de admissibilidade, conheço dos presentes embargos de declaração.
3.	Em seu arrazoado, o embargante alegou haver obscuridade e contradição na mencionada decisão porque o valor glosado, o qual lhe foi imputado o débito, não corresponderia ao aporte federal, mas à parcela de contrapartida municipal e que, por isso, afastaria a competência desta Corte de Contas.
4.	O recorrente apresentou figuras que mencionam o valor de R$ 35.700,00 como contrapartida municipal, buscando dissociá-la da parcela referente aos recursos federais repassados ao ajuste. Em sua visão, alega que "a presunção tomada de que não tinha como distinguir de onde veio o valor referido contradiz claramente as peças apresentadas".
5.	Nessa linha, conclui que o recurso destinado à divulgação do evento era de competência exclusiva do convenente, como contrapartida, e, portanto, a competência para julgar os recursos oriundos da Prefeitura Municipal de Picuí seria do Tribunal de Contas do Estado da Paraíba.
6.	No que tange à mídia televisiva, menciona que a empresa contratada encaminhou atestado da realização de 80 inserções. Afirma que a ausência de assinatura física nesse documento deve-se ao fato de ter sido emitido eletronicamente, restando o julgado contraditório e obscuro.
7.	Ao final, requereu provimento do presente embargo para declarar a nulidade do acórdão combatido e encaminhar os autos para o Tribunal de Contas do Esta da Paraíba, em virtude de sua competência exclusiva para julgar recursos municipais.
8.	Feito esse relato da peça recursal, passo a decidir. Vejo que o embargante reconhece não se tratar de supostas omissões, no entanto tampouco apresenta concretamente a ocorrência de obscuridade ou contradição da deliberação recorrida. De fato, fica patente o seu inconformismo em relação ao resultado do recurso, porque manteve inalterada sua condenação, assim como a aplicação de multa em seu desfavor.
9.	Mister recordar que sanar uma obscuridade representa esclarecer partes do texto que tenham sido redigidas de modo pouco inteligível, confusas, vagas ou mal definidas, de modo a prejudicar a clareza da redação do julgado, tornando-o de difícil compreensão, a ponto de permitir dúvida que prejudique a sua aplicação.
10.	Não é o que se observa no presente caso. Em essência, o embargante repisa os argumentos que buscam afastar a competência do TCU em relação aos recursos transferidos pelo município de Picuí em contrapartida aos recursos federais e os que buscam a comprovação dos gastos por meio de atestado emitido pela emissora de TV. 
11.	Ambos já foram analisados no recurso de reconsideração interposto. Sobre a competência do TCU, o voto que fundamentou o Acórdão ora combatido menciona que:
"12. Ademais, o julgamento pela regularidade das contas do responsável pelo Tribunal de Contas do Estado da Paraíba em nada altera o julgamento realizado por este Tribunal, uma vez que são órgãos independentes e com jurisdição distintas.
13. Sobre esse assunto, é de se ressaltar que a jurisdição do TCU incide sobre os recursos da União transferidos por meio do convênio, não sendo possível vincular, após a realização dos depósitos em conta específica, quais das despesas foram custeadas com recursos federais ou municipais. Para todos os efeitos, em atenção à proporcionalidade dos aportes de origem federal e municipal, considerou-se que os valores glosados, relacionados com a divulgação do evento, corresponderam ao aporte federal, portanto o argumento do responsável tampouco merece prosperar."
12.	Em relação ao atestado emitido pela emissora, ressalto que:
"9. Quanto ao primeiro ponto defendido pelo recorrente, a apresentação das declarações das emissoras de rádio e do mapa da programação televisiva sem o atesto do representante legal não são suficientes para comprovar a boa e regular aplicação dos recursos públicos transferidos, porquanto não permitem ao tomador de contas avaliar o liame objetivo entre a despesa declarada e a execução física dos serviços de divulgação do evento nos meios de comunicação previstos.
10. As declarações não possuem o condão de comprovar o nexo causal entre a despesa e a execução porque provam unicamente a existência da declaração, mas não o fato declarado. Assim, sendo, entendo que permanece a irregularidade na prestação de contas do ex-prefeito com prejuízo ao erário."
13.	Assim, resta evidenciado que os argumentos apresentados pelo embargante não sustentam nenhuma omissão, contradição ou obscuridade a ser sanada nos termos do Acórdão 3528/2020-TCU-Segunda Câmara. Nota-se claramente a intenção de se rediscutir o mérito da matéria já decidida neste processo, o que é incabível na via estreita dos embargos de declaração.
Ante todo o exposto, inexistindo qualquer obscuridade ou contradição a ser sanada nos autos, VOTO porque o Tribunal adote o Acórdão que ora submeto ao Plenário.
TCU, Sala das Sessões Ministro Luciano Brandão Alves de Souza, em 11 de agosto de 2020.
AROLDO CEDRAZ 
Relator